【裁判字號】    96,訴,356
【裁判日期】    970222
【裁判案由】    分割共有物
【裁判全文】
臺灣苗栗地方法院民事判決               96年度訴字第356號
原      告  乙○○
            戊○○
共      同
訴訟代理人  江錫麒律師
複代理人    甲○○
被      告  丙○○
訴訟代理人  丁○○
上列當事人間請求分割共有物事件，本院於民國97年1 月31日言
詞辯論終結，判決如下：
    主    文
兩造共有坐落苗栗縣苑裡鎮○○段第五八二地號土地，應予分割
，分割方法為如附圖甲案所示：編號Ｂ部分面積三一四平方公尺
由原告乙○○、戊○○取得，並按應有部分各二分之一保持共有
；編號Ａ部分面積三一四平方公尺由被告取得。
訴訟費用由被告負擔二分之一，餘由原告負擔。
    事實及理由
一、原告主張：(一)坐落苗栗縣苑裡鎮○○段第582 號地號土地（
    下稱系爭土地）為兩造所共有，原告乙○○與戊○○應有部
    分各為4 分之1 ，被告應有部分為2 分之1 ，系爭土地之全
    體共有人間並無不得分割之約定，亦無因物之使用目的不能
    分割之情形，然就分割方法無法達成協議，為此依法請求予
    以裁判分割。(二)就分割方案部分，因如附圖所示甲案編號Ａ
    部分土地毗鄰被告所有同段第584 地號土地，倘將該部分畫
    歸被告所有，其可於分割後將土地合併使用，發揮經濟利益
    ，且同段584-1 地號為苗栗縣所有土地，日後辦理馬路拓寬
    將併為公路使用，是被告取得該部分並無不能通行之問題；
    而原告若於分割後取得如附圖所示甲案Ｂ部分土地，前臨苗
    栗縣所有554 、555 地號土地，為公眾通行之道路，亦可對
    外通行，且上開方案使兩造於分割後取得之土地形狀較為方
    正，應屬可行之分割方案。倘依被告所主張之方案進行分割
    ，將如附圖所示乙案Ｃ部分畫歸原告，將使原告所取得部分
    成為袋地，無法對外聯絡以達公路，且地形被切割成為長條
    形，喪失經濟利益，亦無法與其他土地合併利用，顯非適當
    。(三)兩造雖曾於民國88年6 月16日就坐落系爭土地上之門牌
    號碼苗栗縣苑裡鎮田心里5 鄰田心54號房屋（下稱系爭房屋
    ）簽立協議書，然該協議書第2 條、第3 條係分別就兩造分
    管範圍與共有權利比例加以約定，並非就系爭房屋之所有權
    進行分割協議，是系爭房屋仍為兩造共有，被告聲稱其已取
    得房屋正身及後方房屋之特定範圍，並請求作為分割方法之
    依據云云，應非可採等語；並聲明如主文第1 項所示。
二、被告則以：其同意就系爭土地進行分割，然兩造於88年6 月
    16日曾簽立協議書，就系爭房屋進行分配，其中第2 條約定
    「經全體協議人共同協議議定，按現有房舍分配如次：護龍
    部份由乙○○、戊○○各分配取得兩間，餘正身及其後面房
    間由丙○○取得」，至該協議書第3 條並非就系爭房屋權利
    範圍之約定，而僅係兩造對稅捐負擔所為之協議，是原告主
    張為上開協議僅屬分管契約云云，並不可採。依上開協議書
    之內容，兩造既已就系爭房屋進行分配，系爭土地亦應以各
    共有人取得房屋之坐落位置即如附圖所示乙案進行分割，由
    原告取得編號Ｃ部分土地，被告則取得編號Ｄ部分土地等語
    ，資為抗辯；並聲明：駁回原告之訴。
三、法院之判斷：
（一）按各共有人，得隨時請求分割共有物，但因物之使用目的
      不能分割或契約定有不分割之期限者，不在此限；又分割
      之方法，不能協議決定者，法院得因任何共有人之聲請，
      命為以原物分配於各共有人；或變賣共有物，以價金分配
      於各共有人，民法第823 條第1 項、第824 條第2 項分別
      定有明文。原告主張系爭土地為兩造所共有，各共有人之
      應有部分為原告乙○○、戊○○各4 分之1 ，被告則為2
      分之1 等事實，業據其提出土地登記謄本為證，並為被告
      所不爭執，應堪信為真實。又兩造間就系爭土地並未訂有
      不分割之特約，系爭土地亦無因使用目的而不能分割之情
      形，揆諸前揭法條規定，各共有人自得隨時請求分割共有
      物，而兩造間就系爭土地之分割方法既未能達成協議，則
      原告訴請法院裁判分割系爭土地，即無不合，應予准許。
（二）經本院依職權會同兩造及苗栗縣通霄地政事務所（下稱通
      霄地政）人員勘驗現場結果，系爭土地上坐落有三合院建
      物1 棟（即系爭房屋），目前由被告居住使用，系爭房屋
      前、後方分別均有道路得對外聯絡通行（房屋前方為同段
      584-1 地號，房屋後方為同段555 地號），另與系爭土地
      西南側相互毗鄰之同段584 地號土地則為被告所有，此有
      原告所提地籍圖謄本1 份、現場照片4 幀（見本院卷第6
      、7 頁）、系爭土地周邊其他地號土地登記謄本、本院96
      年10月26日勘驗筆錄1 份、當日所攝現場照片7 幀、通霄
      地政測量人員所繪複丈成果圖1 份等件在卷可稽。
（三）
    1.被告雖陳稱兩造於88年6 月16日曾簽立協議書，就系爭房
      屋進行分配，而主張系爭土地亦應以各共有人取得房屋之
      坐落位置即如附圖所示乙案進行分割，由原告取得編號Ｃ
      部分土地，被告則取得編號Ｄ部分土地云云，並提出該協
      議書影本1 份為證，且該協議書之真正亦為被告所是認無
      訛，然查：前開協議書第2 條約定「經全體協議人共同協
      議議定，按現有房舍分配如次：護龍部份由乙○○、戊○○各分配取得兩間，餘正身及其後面房間由丙○○取得。
      」，其文字雖載為「取得」二字，然第3 條卻載明「為向
      稅捐機關申辦稅籍繼承，全體協議人同意各取得權利範圍
      如下：丙○○為2/4 持分，乙○○、戊○○等貳人各1/4
      持分。」，足見兩造於上開協議書中就系爭房屋所約定取
      得權利範圍，為原告、被告各2 分之1 ，惟因系爭土地之
      正身及其後面房屋部分面積顯然大於護龍部分，並非恰好
      各為2 分之1 ，是前揭第2 條部分是否確屬對於系爭房屋
      所有權或處分權之分配，抑或僅屬兩造間之分管約定，非
      無疑義，況且，系爭房屋並未辦理第一次所有權登記，經
      本院依職權向稅捐機關函調其稅籍資料，其納稅義務人除
      兩造之外，尚包括繆昕格、繆貴煌、繆春風、繆明華、繆
      鳳、繆三郎等人（見本院卷第92~100頁），亦可能均為系
      爭房屋之處分權人，兩造間得否排除上開繆昕格等人，而
      自行協議系爭房屋之處分權分配方式，亦有可議，是被告
      主張兩造間已於該協議書中就系爭房屋加以分配，並進而
      請求依房屋分配坐落位置作為系爭土地分割之依據，尚非
      可採。
    2.再者，縱如被告所陳兩造間確於前揭協議書中已就系爭房
      屋有所分配，然依被告所主張之上開分割方案，原告所取
      得如附圖乙案所示之編號Ｃ部分，因四周均為他人所有之
      土地包圍，並無通路可對外連接至道路，將因此成為袋地
      ，倘欲加以使用，日後難免與鄰地所有人間引發通行權之
      糾紛或訴訟，而被告所欲取得之編號Ｄ部分，其為與同為
      被告所有之同段584 地號土地相連接，而於東南側部分畫
      出1 道細長形之通路，致被告所分得該部分土地形狀成為
      近似菜刀形，而非方正之地形，足見被告所主張之該項分
      割方案，僅係一味以地上建物之分配位置作為考量，卻未
      兼顧各共有人就所分得土地之利用方式及經濟價值，顯屬
      捨本逐末，而非合適允當之分割方法。
（四）倘依原告所主張之分割方案即如附圖所示甲案進行分割，
      由被告取得編號Ａ部分，原告則取得編號Ｂ部分，非但兩
      造於分割後所取得之土地形狀均為四方形，甚為方正完整
      ，利於使用，兩造並分別可經由東北側（即同段第555 地
      號土地）與西南側（即同段第584-1 地號土地）之通路對
      外連接至道路，交通便利，而無袋地之問題，且被告所取
      得之部分尚可與其所有相毗鄰之同段584 地號土地合併加
      以使用，藉以提高經濟利用價值，對雙方當事人而言，可
      謂兩蒙其利，皆大歡喜；雖不免於土地分割後，須就兩造
      目前對於系爭房屋之使用位置加以調整，甚或另行拆除重
      新建造新屋，然依稅籍資料所載，系爭房屋業已建造完成
      達數十年，屋齡老舊，其價值究不能與系爭土地相提並論
      ，甚或為遷就房屋之利用現況，而勉強採行顯不適當之分
      割方法，是原告所提此項分割方案，與被告所提前開分割
      方式相比，仍不失為較公平合宜之分割方法，應屬可採；
      又原告2 人業已陳明願就其分得部分繼續維持共有，爰採
      行原告所主張之分割方法即如附圖所示甲案，將編號Ｂ部
      分面積314 平方公尺由原告2 人取得，並按應有部分各2
      分之1 保持共有；編號Ａ部分面積314 平方公尺則由被告
      取得。
四、本件事證已臻明確，兩造所提其餘攻擊防禦方法及證據經本
    院審酌後，核與判決結果不生影響，爰不一一論述，附此敘
    明。
五、訴訟費用負擔之依據：民事訴訟法第80條之1 、第81條第2
    項。
中    華    民    國    97    年    2     月    22    日
                         民事庭法  官  邱光吾
以上正本係照原本作成
如對本判決上訴，須於判決送達後20日內向本院提出上訴狀
中    華    民    國    97    年    2     月    22    日
                                書記官  葉燕蓉


司法院資訊處製作；財團法人民間司法改革基金會備份。
